【裁判字號】    98,上訴,4039
【裁判日期】    990317
【裁判案由】    搶奪
【裁判全文】
臺灣高等法院刑事判決                98年度上訴字第4039號
上  訴  人
即  被  告  乙○○
輔  佐  人  甲○○
上列上訴人因搶奪案件，不服臺灣板橋地方法院98年度訴字第24
81號，中華民國98年8 月11日第一審判決（起訴案號：臺灣板橋
地方法院檢察署98年度偵字第13478 號、第14517 號），提起上
訴，本院判決如下：
    主  文
原判決關於乙○○部分撤銷。
乙○○共同意圖為自己不法之所有，而搶奪他人之動產，處有期
徒刑伍月，如易科罰金以新臺幣壹仟元折算壹日。
    事  實
一、乙○○前因犯搶奪罪，經臺灣嘉義地方法院94年度訴字第17
    5 號判決判處有期徒刑1 年，緩刑3 年，緩刑期間交付保護
    管束，並於民國94年6 月6 日確定，於97年6 月5 日緩刑交
    付保護管束期滿（於本件不構成累犯）。詎其不知警惕，且
    其因於94年間起即患有精神疾病，致其為下列搶奪犯行時，
    因精神障礙致其辨識行為違法或依其辨識而行為之能力顯著
    減低，其與陳宏明意圖為自己不法所有之犯意聯絡，於98年
    5 月22日17時許，先由陳宏明以其所有褐色膠帶黏貼在車號
    CYR-262 號重型機車車牌之上，藉以逃避警方之追緝，再由
    乙○○騎乘上開重型機車搭載陳宏明，行經臺北縣蘆洲市○
    ○街13號前之時，適見丙○○隻身行走於路旁，乃由乘坐於
    該機車後座之陳宏明趁丙○○疏未防備之際，以徒手搶奪丙
    ○○配戴於頸部之金項鍊1 條，得手後則由乙○○騎乘機車
    搭載陳宏明迅速逃逸，並隨即於同日17時20分許，持至位於
    臺北縣五股鄉○○路○ 段106 號之五股珠寶銀樓內，將之轉
    賣予不知情之銀樓負責人陳文玲，得款新臺幣（下同）11,
    050 元後，並由其2 人朋分花用，嗣為警先後於98年5 月4
    日14時許、同年月23日2 時30分許，在臺北縣三重市○○路
    267 巷15號前、臺北縣五股鄉○○路81之30號8 樓，分別查
    獲陳宏明及乙○○，始循線知悉上情（按陳宏明所為本件搶
    奪犯行，業經原審判決有罪確定）。
二、案經臺北縣政府警察局三重分局、蘆洲分局報告臺灣板橋地
    方法院檢察署檢察官偵查起訴。
    理  由
壹、程序方面：
    按「除被告所犯為死刑、無期徒刑、最輕本刑為三年以上有
    期徒刑之罪或高等法院管轄第一審案件者外，於前條第一項
    程序進行中，被告先就被訴事實為有罪之陳述時，審判長得
    告知被告簡式審判程序之旨，並聽取當事人、代理人、辯護
    人及輔佐人之意見後，裁定進行簡式審判程序。」，刑事訴
    訟法第273 條之1 第1 項定有明文。查本件被告乙○○所犯
    上開事實欄一所示之搶奪罪，並非最輕本刑為三年以上有期
    徒刑之罪，且被告於本院98年11月26日準備程序及99年3 月
    3 日審判程序進行中，復就被訴之事實為有罪之陳述，經告
    知被告簡式審判程序之旨，被告、輔佐人及公訴人對於本件
    改依簡式審判程序審理亦均表示無意見，是本院即依刑事訴
    訟法第364 條準用同法第273 條之1 第1 項之規定，裁定本
    件進行簡式審判程序，合先敘明。
貳、實體方面：
一、認定犯罪事實所憑之證據及理由：
    訊據被告乙○○對於上揭犯罪事實均坦承不諱。核與被害人
    丙○○在警詢中所指證財物遭搶奪之情節大致相符，並經證
    人陳文玲在警詢中指證明確。此外，復有贓物認領保管單1
    張、銀樓查贓清冊1 張及監視錄影翻拍照片15張等文件附卷
    可稽。是以本件事證明確，被告上開搶奪之犯行堪以認定，
    應予依法論科。
二、論罪理由：
  (一)核被告乙○○所為，係犯刑法第325 條第1 項之搶奪罪。其
    與陳宏明間就前開搶奪犯行，有犯意聯絡及行為分擔，為共
    同正犯。
  (二)又被告於94年間起即因患有精神疾病而陸續至新光醫院就醫
    等情，此有卷附診斷證明書多紙與中度精神殘障手冊可稽。
    再本院依職權將被告送亞東紀念醫院做精神鑑定，該醫院鑑
    定結果略以：「．．．
    四理學檢查及精紳狀態檢查：
        陳員營養狀況略胖、外觀較髒亂，身高為171 公分，體
    重為83公斤，前胸及臉部之皮膚有毛囊炎，臨床理學檢查下
    、肢體顯得僵硬，步行速度慢，目前無明顯海洛因等藥物戒
    斷的症狀。
        鑑定當時精神狀態檢查，陳員意識清醒，但情緒平板且
    略緊張，現質感減退，注意力不集中。定向感方面：對時間
    回答正常，對地點則遲疑，對不熟悉情境顯得有畏懼現象。
    面部表情僵硬，言語難以切題回答鑑定者之詢問，言談結構
    鬆散不連貫、但非無法溝通。行為略顯不安。鑑定當時稱聽
    幻覺減少，無明顯妄想內容；另據過去病史資料及對認知與
    現實感的損害，診斷達『精神分裂症與海洛因濫用』之臨床
    狀況。
        犯案當時雖經鑑定者陳述，然陳員關於本次犯行之經過
    ，對於「當峙動機及瞭解行為前因後果、推理過程等」僅能
    作片段描述；推估因當時精神狀態，不能全然理解行為之後
    果。目前顯示犯案當時，陳員受精神狀態與認知能力影響：
    陳員之判斷、當時對於外界事務之知覺理會，以及自由決定
    意思之能力，或對此一行為違法性、及可能導致之後果之知
    悉，較普通人之平均程度顯然減退；故其犯罪行為時之精神
    狀態，受精神症狀影響，致其辨識行為違法，或依其辨識而
    行為之能力顯著減低。
    五鑑定結果
        綜合以上所述，陳員前述行為犯行當時，其辨識行為違
    法，或依其辨識而行為之能力顯著減低。」等情，此有亞東
    紀念醫院於99年1 月19日所出具之精神鑑定報告書在卷足憑
    （見本院卷）。則被告於行為時之精神狀態係符合刑法第19
    條第2 項所規定：「行為時因精神障礙或其他心智缺陷，致
    其辨識行為違法或依其辨識而行為之能力，顯著減低者，得
    減輕其刑」之要件，爰依上開規定減輕其刑。
三、撤銷改判之理由：
    原審調查後，認被告乙○○搶奪犯行事證明確，而予以論罪
    科刑，固非無見。惟查：(一)刑法第19條第1 項規定：「行為
    時因精神障礙或其他心智缺陷，致不能辨識其行為違法或欠
    缺依其辨識而行為之能力者，不罰。」；第2 項規定：「行
    為時因前項之原因，致其辨識行為違法或依其辨識而行為之
    能力，顯著減低者，得減輕其刑。」。上揭刑法第19條有關
    行為刑事責任能力之規定，係指行為人於「行為時」，因精
    神障礙或其他心智缺陷之生理原因，其辨識行為違法之能力
    （學理上稱為「辨識能力」）或依其辨識而行為之能力（學
    理上稱為「控制能力」），因而不能、欠缺或顯著減低之心
    理結果者而言。其中「精神障礙或其他心智缺陷」之生理原
    因要件，事涉醫學上精神病科之專門學識，自有選任具該專
    門知識經驗者或囑託專業醫療機構加以鑑定之必要；倘經鑑
    定結果，行為人行為時確有精神障礙或其他心智缺陷，則其
    辨識行為違法或依其辨識而行為之能力，是否屬於不能、欠
    缺或顯著減低之心理結果，應由法院本於職權，綜合全部證
    據資料予以判斷評價之（最高法院98年度台上字第1118刑事
    判決意旨參照）。查被告於94年間起即因患有精神疾病而陸
    續至新光醫院就醫等情，此有卷附診斷證明書多紙與中度精
    神殘障手冊可稽。再本院依職權將被告送亞東紀念醫院做精
    神鑑定，鑑定結果為：「陳員前述行為犯行當時，其辨識行
    為違法，或依其辨識而行為之能力顯著減低。」等情，此有
    該醫院所出具之精神鑑定報告書附本院卷可稽如前，足徵被
    告於為本件搶奪犯行時，確處於因精神障礙致其辨識行為違
    法或依其辨識而行為之能力顯著減低之狀態，原審未依前開
    刑法第19條第2 項之規定論述被告之責任能力以及量刑是否
    得因此而減輕，顯有不當。(二)被告於本院準備程序中，經本
    院協調其與被害人丙○○洽談和解事宜，並由被告當庭賠償
    被害人丙○○現金20000 元，故被害人願意原諒被告等情，
    此有卷附和解筆錄及本院98年12月31日準備程序筆錄可稽，
    原審未及審酌被告業已與被害人和解之上情，亦有未洽。被
    告上訴意旨主張其患有精神疾病，而請求從輕量刑等情，為
    有理由，且原判決就被告乙○○既有上開可議之處，自屬無
    法維持，應由本院將原判決關於被告乙○○部分撤銷，另為
    適法之諭知。
四、科刑審酌事由：
    爰審酌被告乙○○先前因犯搶奪罪，經臺灣嘉義地方法院94
    年度訴字第175 號判決判處有期徒刑1 年，緩刑3 年，緩刑
    期間交付保護管束，並於94年6 月6 日確定，於97年6 月5
    日緩刑交付保護管束期滿等情，此有臺灣高等法被告前案紀
    錄表在卷可按，足見其素行不佳，且於本件又係以相同之手
    法公然搶奪他人財物，不僅絲毫未見其有以正當工作獲取財
    物之心，亦嚴重戕害公共秩序及社會治安，惡性不輕；惟參
    酌其於行為時係處於因精神障礙致其辨識行為違法或依其辨
    識而行為之能力顯著減低之狀態，以及犯後坦承犯行，業已
    賠償被害人之損失等一切情狀，量處如主文第2 項所示之刑
    ，並諭知如易科罰金之折算標準，以資懲儆。
據上論斷，應依刑事訴訟法第369 條第1 項前段、第364 條、
273 條之1 第1 項、第299 條第1 項前段，刑法第28條、第325
條第1 項、第19條第2 項、第41條第1 項前段，判決如主文。
本案經檢察官郭棋湧到庭執行職務。
中    華    民    國    99    年    3     月    17    日
                  刑事第二十庭審判長法  官  楊貴雄
                                    法  官  林銓正
                                    法  官  許必奇
以上正本證明與原本無異。
如不服本判決，應於收受送達後10日內向本院提出上訴書狀，其
未敘述上訴之理由者並得於提起上訴後10日內向本院補提理由書
（均須按他造當事人之人數附繕本）「切勿逕送上級法院」。
                                    書記官  高郁婷
中    華    民    國    99    年    3     月    18    日
附錄本判決論罪之法律條文：
中華民國刑法第325條第1項：意圖為自己或第三人不法之所有，
而搶奪他人之動產者，處六月以上五年以下有期徒刑。

司法院資訊處製作；財團法人民間司法改革基金會備份。
